【裁判字號】    95,上訴,1469
【裁判日期】    950630
【裁判案由】    偽造文書等
【裁判全文】
臺灣高等法院刑事判決                95年度上訴字第1469號
上  訴  人  臺灣臺北地方法院檢察署檢察官
被      告  甲○○
                    現於臺灣臺北看守所羈押中
上列上訴人因被告偽造文書等案件，不服臺灣臺北地方法院95年
度訴字第26號，中華民國95年4月12日第一審判決（起訴案號：
臺灣臺北地方法院檢察署94年度偵字第16673號），提起上訴，
本院判決如下：
    主  文
上訴駁回。
    事  實
一、緣陳三龍因詐欺案經臺灣臺北地方法院90年度易字第1720號
    判處有期徒刑1年6月，嗣經臺灣高等法院以92年度上易字第
    1962號判決駁回上訴而告確定，然因未遵期接受執行經臺北
    地方法院檢察署檢察官派警拘提未獲，於民國（下同）93年
    4月13日發布通緝，陳三龍乃因而覓人頂替執行。
二、甲○○係無業遊民，93年5月間透過年籍姓名不詳之陳姓成
    年男子引介，得知上開陳三龍覓人頂替執行之情，遂同意以
    每月新臺幣（下同）2萬元之代價，頂替陳三龍入監服刑，
    陳三龍並承諾於服刑完畢後另贈與甲○○計程車一輛作為謀
    生工具。
    代價談妥後，甲○○基於使陳三龍隱避之意圖，乃簽署委託
    書交由引介之陳姓男子委託案外人林夆蔚於93年5月25日將
    其戶籍遷入臺北市○○區○○路4段46巷35 號3樓陳林柑戶
    內；繼而，甲○○與陳三龍基於共同變造國民身分證之犯意
    聯絡，連袂前往不知名之快速照相亭拍得照片，次由陳三龍
    以2000元之代價將拍得之甲○○照片與陳三龍之國民身分證
    一起交予一年籍姓名不詳之成年人；爾後，由該年籍姓名不
    詳之成年人以換貼上甲○○照片之方法，變造成為陳三龍之
    國民身分證，足以生損害於戶政機關對於身分管理之正確性
    ；陳三龍嗣並將變造完成之陳三龍國民身分證、執行指揮書
    、傳票等文件一併交給甲○○，甲○○始於同年11月1日上
    午10時許，由該陳姓男子帶往臺灣桃園地方法院檢察署執行
    科，向該執行科承辦書記官出示前述文件，自稱為陳三龍本
    人欲接受徒刑之執行；甲○○於執行檢察官訊問時，以陳三
    龍名義應訊，並在訊問筆錄受訊人欄簽寫「陳三龍」署押一
    枚，而予以頂替，隨後即被移入臺灣桃園監獄執行。
三、又陳三龍另因違反著作權法案件經臺灣臺北地方法院檢察署
    檢察官於93年10月16日提起公訴，同年11月25日繫屬於臺灣
    臺北地方法院（93年度訴字第1559號），承審法官依法務部
    在監在押資料表所顯示陳三龍已於93年11月1日入監服刑之
    紀錄，乃將訂於93年12月15日上午10時30分行準備程序之傳
    票寄往臺灣桃園監獄。
    在監頂替服刑之甲○○，明知自己並非陳三龍，亦未因違反
    著作權法遭起訴，竟於同年12月9日接獲傳票時，未經陳三
    龍授權，竟另行起意冒用陳三龍名義，在臺灣臺北地方法院
    送達證書上本人簽章欄偽簽「陳三龍」署押及按捺指印各1
    枚，表示陳三龍本人已收受該傳票之意，進而提出於法院行
    使之，足以生損害於刑事審判對象之正確性。
    嗣陳三龍前往臺灣桃園監獄探視時，甲○○將違反著作權法
    案件93年12月15日行準備程序之情告知陳三龍，並同意代其
    接受審判，而基於意圖使陳三龍隱避而頂替之概括犯意，於
    93年12月15日上午10時30分在臺灣臺北地方法院應訊時，向
    承辦陳三龍涉嫌違反著作權法案件之法官自稱其為陳三龍本
    人，而依陳三龍教導之內容答辯，並於該日準備程序筆錄受
    訊問人欄簽寫「陳三龍」署押1枚。陳三龍旋於94年1月13日
    以其弟陳如商名義委任柯金柱律師及蘇千晃律師為辯護人，
    在94年1月18日、2月22日、7月6日準備程序及審判期日到庭
    為甲○○辯護，甲○○更先後於93年12月22日、94年1月25
    日、6月8日接獲前述期日準備程序及審判程序傳票時，接續
    在臺灣臺北地方法院送達證書簽章欄上簽寫「陳三龍」署押
    及按捺指印各1枚，及於各次應訊時自稱為陳三龍本人，且
    依陳三龍之教導及律師撰寫之答辯狀內容作答辯。
    爾後，臺灣臺北地方法院檢察署檢察官據報有頂替情事，經
    分案追查（94年他字第5905號），於94年9月2日自臺灣臺南
    監獄（93年7月21日移監）提解甲○○到署，使其以證人身
    分接受訊問，甲○○不知已東窗事發，竟承前冒名頂替之犯
    意，不僅依然以陳三龍名義應訊，提出變造之「陳三龍」國
    民身分證供檢閱影印，以表示自己確為陳三龍本人之意，並
    在訊問筆錄受訊問人欄上偽簽「陳三龍」署名1枚及按捺指
    印於其上；而94年9月6日該署執行檢察官提訊時，再度冒用
    陳三龍名義應訊，亦在訊問筆錄受訊問人欄上偽造「陳三龍
    」署押1枚，均足以生損害於檢察機關偵查權行使對象之正
    確性。
四、案經法務部調查局臺北市調查處移送臺灣臺北地方法院檢察
    署檢察官偵查起訴。
    理  由
一、經查上開陳三龍詐欺罪判刑確定之事實，有臺灣臺北地方法
    院以90年度易字第1720號判決書、臺灣高等法院92年度上易
    字第1962號判決書各1份、陳三龍之臺灣高等法院前案紀錄
    表等在卷可稽；上開被告甲○○變更戶籍以及變造國民身分
    證之事實，有上貼甲○○照片之陳三龍名義國民身分證影本
    、戶籍謄本、全戶基本資料、遷入戶籍登記申請書、委託書
    影本在卷可稽；上開被告甲○○頂替陳三龍接受刑之執行以
    及應訊之事實，有臺灣桃園地方法院檢察署檢察官執行指揮
    書（乙）影本、各次筆錄（包括影本）、前各次送達證書影
    本、委任狀影本以及法務部調查局94年10月11日調科貳字第
    09400461550號鑑定通知書影本在卷可稽。且各該事實業經
    陳三龍證述屬實，並經被告甲○○自白不諱，事證明確，至
    堪認定。
    核被告甲○○所為，其意圖使陳三龍隱避而頂替陳三龍詐欺
    罪之執行，係犯刑法第第164條第2項頂替罪；其變造、行使
    變造國民身分證之行為，係犯刑法第212條、第216條變造、
    行使變造特種文書罪；其於93年12月9日接獲陳三龍違反著
    作權案件準備程序之傳票時，尚未得到陳三龍之授權，故以
    陳三龍名義在該次送達證書上簽寫「陳三龍」署名及按捺指
    印以示簽收並行使之行為，係構成刑法第210條、第216條偽
    造、行使私文書罪；而臺灣臺北地方法院檢察署檢察官於94
    年9月2日、9月6日為偵查頂替情事而提訊時，陳三龍亦無另
    外授權，故其於訊問筆錄受訊問人欄簽寫「陳三龍」署名之
    行為，應構成刑法第217條偽造署押罪。
二、原審為如前述之論斷，且認：. 刑法第164條第1項之藏匿
    犯人或使之隱避罪所稱「犯人」，不問所犯之罪已否發覺或
    起訴或判處罪刑均屬之；又犯人自行隱避，在刑法上既非處
    罰之行為，則教唆他人頂替自己以便隱避，當然亦在不罰之
    列，最高法院著有87年度臺上字第757號判決、24年上字第
    4974號判例可參。又國民身分證乃證明個人身分之用，為品
    行能力服務相類證書之一種，屬於刑法第212條之特種文書
    ，亦有最高法院68年臺上字第3612號判例可參。被告所犯刑
    法第21 2條變造國民身分證、第216條行使變造國民身分證
    、第164條第2項、第1項意圖使犯人隱避而頂替等罪。其就
    變造國民身分證與行使變造國民身分證之行為與陳三龍有犯
    意連絡及行為分擔，為共同正犯，而變造之低度行為為行使
    之高度行為吸收，不另論罪；行使變造國民身分證並與頂替
    行為有方法、目的之牽連關係，依牽連犯之規定從一重以頂
    替罪處斷。. 公訴意旨雖認被告於93年11月1日在訊問筆
    錄簽寫陳三龍署名之行為，構成刑法第217條偽造署押、第
    216條偽造私文書等罪，惟刑法上之偽造行為，係以無制作
    權之人冒用他人名義而制作該文書為要件之一，如果行為人
    基於他人之授權委託，即不能謂無制作權，自不成立該條之
    罪，最高法院著有47年臺上字第226號判例可憑，被告前述
    簽寫陳三龍姓名之行為，於陳三龍要求其前往頂替服刑時，
    應認為已有授權其簽寫姓名之同意，尚不構成偽造署押；而
    該日訊問筆錄為該署書記官依刑事訴訟法規定制作之文書，
    屬公文書，被告並非有權制作之人，自不構成偽造私文書罪
    ，公訴意旨此部份論述應屬誤會，而予以說明。. 送達證
    書乃表示收領訴訟文書送達之證明，雖證書內容由送達人制
    作，但應由受送達人簽名蓋章或捺指印，以證明送達，為法
    律規定之文書，其冒名簽收或蓋用偽造印章以示簽收，仍屬
    偽造私文書，最高法院著有70年臺上字第5782號判例可參。
    被告於93 年12月9日接獲傳票時，陳三龍既尚未知悉其被訴
    違反著作權案件將行準備程序，自無從授權被告以其名義收
    受送達證書，則被告以陳三龍名義在該次送達證書上本人簽
    章欄簽寫「陳三龍」署名一枚及按捺指印以示簽收之行為，
    應構成偽造私文書罪；至臺灣臺北地方法院檢察署檢察官於
    94年9月2日、9月6日為偵查頂替情事而提訊被告，陳三龍無
    從知悉該等偵查行為，自無授權之可能，參照前述說明，其
    於該二日訊問筆錄受訊問人欄各簽寫「陳三龍」署名1枚之
    行為，應構成偽造署押罪。被告所犯刑法第210條偽造私文
    書、第216條行使偽造私文書、第217條第1項偽造署押、第
    164條第2項、第1項意圖使犯人隱避而頂替等罪。其於送達
    證書上偽造署押行為為偽造私文書之階段行為，偽造私文書
    之低度行為為行使之高度行為吸收，均不另論罪。. 又先
    後多次於臺灣地方法院審理陳三龍被訴著作權法案件時頂替
    陳三龍之行為，乃基於一犯意、利用同一犯罪機會、接續多
    次行為，侵害單一法益，為接續犯，屬單純一罪；至其於臺
    灣地方法院檢察署檢察官於94年他字第5905號案件偵查中，
    為掩飾前述頂替應訊犯行所為之二次頂替行為與前述違反著
    作權法案件之頂替行為間，及先後二次於訊問筆錄上偽造陳
    三龍署名之行為間，時間均緊接，方式相同，各觸犯構成要
    件相同之罪名，顯係基於概括犯意反覆為之，均為連續犯，
    應各以一罪論，並均依法加重其刑。前述連續偽造署押與
    連續頂替行為間有原因、結果及方法、目的之牽連關係，依
    牽連犯之規定從一重以連續偽造署押罪處斷。被告原意僅在
    頂替陳三龍入監服刑，並未料及陳三龍另有違反著作權法案
    被起訴，其在該案中冒名到庭應訊及收受傳票等頂替行為，
    均不在原先犯罪計畫範圍，應屬另行起意所為，故前後兩度
    頂替行為與行使偽造私文書罪各間，犯意各別，罪名不同，
    行為有異，應分論併罰。本院核無違誤。
    其次，原審審酌被告甲○○與陳三龍素昧平生，僅因貪圖財
    物利益而嚴重影響國家刑罰權之行使，並破壞司法偵查審判
    工作之進行惡性重大，分別就頂替、行使偽造私文書、偽造
    署押，處以有期徒刑1年、有期徒刑6月、有期徒刑10月，並
    定期應執行之刑為有期徒刑2年2月。而認本案變造之陳三龍
    國民身分證既經陳三龍交付被告使用，已屬被告所有，且為
    供被告犯罪所用之物，該張國民身分證雖於94年9月6日後遺
    失，惟既無證據證明其已滅失，仍應依刑法第38條第1項第2
    款予以沒收；93年12月9日臺北地方法院送達證書因被告提
    出於該院之行使行為，而由負責整卷之書記官併入該案卷宗
    內，已非屬被告所有，自不得為沒收之諭知，惟其上「陳三
    龍」署押及指印各一枚、94年9月2日及同年9月6日訊問筆錄
    上偽造之「陳三龍」署押各1枚，不問屬於被告所有與否，
    均應依刑法第219條之規定沒收之。本院亦核無違誤。
三、公訴人上訴意旨以：（1）、陳三龍於犯罪事實二之授權，
    衡情自屬概括授權，亦即要求被告於每次偵查、審理案件均
    使其隱避，於陳三龍不知情之開庭期日亦然，否則豈不馬上
    洩底？是原審認陳三龍無從知悉偵查行為而無授權可能一情
    ，尚有可議，從而沒收該訊問筆錄上之署押，恐非適法。
    （2）、原審於犯罪事實欄二認定被告於93年12月9日接獲傳
    票時，係未經陳三龍授權另行起意在送達證書上偽簽陳三龍
    署押，惟於理由欄一（四）又認定被告於第一次開庭前已經
    由陳三龍告知本案相關事項，則被告於上開時日之偽造文
    書犯行，主觀上是否犯罪事實一頂替行為之延續而應以牽
    連犯論處，即非無疑。（3）、進而原審於事實欄二、認定
    被告甲○○「基於意圖使陳三龍隱避而頂替之概括犯意」，
    於93年12月15日、12月22日、94年1月25日、6月8日到院應
    訊時及94年9月2日、9月日檢察官偵訊時均偽稱係陳三龍本
    人接受應訊，則與犯罪事實一部分既未成立連續犯關係，上
    開連續偽造署押罪既因得陳三龍之授權而不成立，即無從與
    連續頂替行為成立牽連犯。
四、查上開上訴意旨，無非關於牽連犯以及連續犯論擬之爭議。
    惟按不論牽連犯或連續犯抑或接續之犯罪，莫不憑藉基礎事
    實予以合理推論而已，故憑藉之基礎事實若無違誤，在推論
    亦無不合理情形下，即難認牽連犯或連續犯之法律適用錯誤
    。究之原審判決，既按事實之經過就被告本件構成犯罪之行
    為，憑藉基礎事實作成牽連犯或連續犯之推論，其中難認有
    何不合理之處，本院即不能率予撤銷改判。是故，公訴人之
    上訴，為無理由，應予駁回。
據上論斷，應依刑事訴訟法第368條，判決如主文。
本案經檢察官鄭富銘到庭執行職務。
中    華    民    國    95    年    6     月    30    日
                  刑事第一庭    審判長法  官  蔡長溪
                                      法  官  陳春秋
                                      法  官  陳祐治
以上正本證明與原本無異。
行使偽造私文書部分，如不服本判決，應於收受送達後十日內向
本院提出上訴書狀，其未敘述上訴之理由者並得於提起上訴後十
日內向本院補提理由書（均須按他造當事人之人數附繕本）。
其餘不得上訴。
                                      書記官  蔡慧娟
中    華    民    國    95    年    6     月    30    日
附錄：本案論罪科刑法條全文
刑法第212條
偽造、變造護照、旅券、免許證、特許證及關於品行、能力服務
或其他相類之證書、介紹書，足以生損害於公眾或他人者，處1
年以下有期徒刑、拘役或300 元以下罰金。
刑法第210條
偽造、變造私文書，足以生損害於公眾或他人者，處5年以下有
徒刑。
刑法第216條
行使第210條至第215條之文書者，依偽造、變造文書或登載不實
事項或使登載不實事項之規定處斷。
刑法第217條
偽造印章、印文或署押，足以生損害於公眾或他人者，處3年以
下有期徒刑。盜用印章、印文或署押，足以生損害於公眾或他人
者，亦同。
刑法第164條
藏匿犯人或依法逮捕拘禁之脫逃人或使之隱避者，處2 年以下有
期徒刑、拘役或500 元以下罰金。
意圖犯前項之罪而頂替者，亦同。


司法院資訊處製作；財團法人民間司法改革基金會備份。
